最高法院刑事判決　　　　　　　　　　111年度台上字第637號
上　訴　人　蘇家斐



選任辯護人　黃國益律師
　　　　　　莊景智律師
上列上訴人因偽造文書等罪案件，不服臺灣高等法院中華民國11
0年9月30日第二審判決（110年度上訴字第183號，起訴案號：臺
灣臺北地方檢察署106年度調偵字第115號），提起上訴，本院判
決如下：
    主  文
上訴駁回。
    理  由
一、按刑事訴訟法第377 條規定，上訴於第三審法院，非以判決
    違背法令為理由，不得為之。是提起第三審上訴，應以原判
    決違背法令為理由，係屬法定要件。如果上訴理由書狀並未
    依據卷內訴訟資料，具體指摘原判決不適用何種法則或如何
    適用不當，或所指摘原判決違法情事，顯與法律規定得為第
    三審上訴理由之違法情形，不相適合時，均應認其上訴為違
    背法律上之程式，予以駁回。
二、本件原審審理結果，認定上訴人蘇家斐有原判決事實欄一㈠
    部分所記載偽造蘇祥遠所有之臺北市○○路0 段00巷0號6樓
    之1 房地（下稱信義路房地）買賣契約並辦理過戶予上訴人
    、㈡部分所記載偽造蘇祥遠所有之臺北市○○街000巷00弄0
    號2樓之3房地（下稱延壽街房地）買賣契約並辦理過戶予參
    與人日盛小客車租賃股份有限公司（下稱參與人）等行使偽
    造私文書、使公務員登載不實之犯罪事實，因而撤銷第一審
    之科刑判決，改判依想像競合犯之規定，仍從一重論處上訴
    人行使偽造私文書2 罪罪刑，已詳述調查、取捨證據之結果
    ，及認定犯罪事實之心證理由。
三、上訴意旨略稱：
  ㈠蘇祥遠多數時間意識清醒、與家屬溝通良好，此由護理紀錄
    記載其於民國101 年11月13日意識清楚與家屬溝通反應較好
    、同年月17日至23日間均為意識清醒，同年12月5日至8日與
    家屬反應較佳，同月6日僅記載「輕微失智」，同年月9日至
    11日均為意識清楚；及國防醫學院三軍總醫院（下稱三軍總
    醫院）函稱未曾就蘇祥遠失智症是否導致其心智缺陷而有辨
    識力不足或無法處理財務等事務進行評估，又據上訴人於10
    1 年11月探視住院蘇祥遠之錄影光碟所示，蘇祥遠雖使用呼
    吸輔助器，但其意識清楚、能理解對話內容、能自主回應；
    又同年月22日護理紀錄記載蘇祥遠意識清醒拒絕行氣切等旨
    ，可以證明原判決逕認定蘇祥遠已無處理及辨識事務之能力
    ，與事證不合。
  ㈡證人即上訴人表姊邱天玉於第一審證稱其常去姑丈蘇祥遠家
    ，姑丈認得其，會打招呼。某次與姑姑聊天提及將來要把房
    子給上訴人，姑丈及上訴人在旁邊等語，縱贈與房地非蘇祥
    遠而係其妻蘇邱懷珍所述，但蘇祥遠未表示反對，足徵其確
    有將名下房地移轉予上訴人之意。原審未審酌此項對上訴人
    有利之證據，有理由不備之違法。
  ㈢蘇祥遠於100 年11月15日擔任蘇家堃向銀行借款之連帶保證
    人，並於借據上親簽且經徵信程序對保，顯見蘇祥遠縱罹患
    失智症，然並非無法判斷及處理財產。原判決不採此項對上
    訴人有利之證據，違反論理法則及證據法則，並有理由不備
    之違法。
  ㈣上訴人所辯稱信義路房地所有權移轉原因為一部份買賣、一
    部份贈與，有贈與稅繳納證明書載明繳清贈與稅款及贈與人
    蘇祥遠、受贈人蘇家斐等旨，可以證明，原審逕認上訴人行
    使偽造私文書罪及使公務員登載不實罪，有適用法規不當之
    違法。又上訴人乃依蘇祥遠同一指示，而處理信義路及延壽
    街之房地，原判決竟予分論併罰，亦有適用法則不當之違法
    。
  ㈤蘇家海於第一審證稱蘇家堃位於南港房子因抵押遭拍賣後，
    於100年2月27日在其父母家開家庭會議云云，實則，蘇家堃
    借款係於l01年9月28日，而第一次家庭會議於l00年2月27日
    召開，顯見蘇家海之證詞有誤，並無證明力，原審逕採蘇家
    海證詞，有理由不備之違法。
  ㈥上訴人已坦承移轉延壽街房地部分之犯罪事實，且蘇祥遠生
    前指示移轉延壽街房地予上訴人，並有105 年4月8日家庭會
    議紀錄等，本應量處較輕之刑，惟原審未予審酌亦未說明理
    由，復未詳酌刑法第57條所列各款事項，逕量處較移轉信義
    路房地部分事實為重之刑度，有理由不備之違法。
  ㈦上訴人雖欲與3 位兄長和解，惟蘇家堃不願面對其積欠參與
    人之債務，而蘇家海又為蘇家堃之借貸背書，因而拒絕和解
    ，並非上訴人不願與其等和解，請給予和解機會。
四、經查：
  ㈠證據之取捨與證據之證明力如何，均屬事實審法院得自由裁
    量、判斷之職權，苟其裁量、判斷，並不悖乎經驗法則或論
    理法則，且已於判決內論敘其何以作此判斷之心證理由者，
    即無違法可言。原判決關於事實欄一㈠部分依憑上訴人之部
    分自白、㈡部分依憑上訴人之自白，均佐以證人蘇家海、蘇
    家堃之證詞，並參酌卷附三軍總醫院函文暨護理紀錄、臺北
    市松山地政事務所函暨土地登記申請書、土地、建築改良物
    所有權買賣移轉契約書及印鑑證明等證據資料，綜合判斷，
    因而認定上訴人確有上揭行使偽造私文書2 罪行，已敘明其
    取捨證據及認定事實之心證理由，並對於上訴人所辯稱其父
    蘇祥遠確要將信義路房地移轉其名下，當時其父意識清楚，
    有辨別溝通能力云云，經綜合調查證據結果，認如何係飾卸
    之詞，不足採信，亦已依據卷內資料，詳加指駁。並說明經
    綜合三軍總醫院函文及蘇祥遠護理紀錄之記載，如何認定蘇
    祥遠當時已辨識力障礙，不識家人，無處理日常事務及財務
    能力之理由，復敘明關於護理紀錄所載蘇祥遠一度表明不願
    氣切乙節、證人邱天玉證稱蘇祥遠仍認得人，會與其打招呼
    ，其曾聽聞姑姑蘇邱懷珍說要將信義路房子給上訴人等語，
    及關於蘇祥遠於100 年11月15日擔任蘇家堃向銀行借款之連
    帶保證人之事，如何均不足採為有利上訴人認定之理由，亦
    敘明上訴人及參與人乃各無償取得房地，卻未經所有權人蘇
    祥遠同意逕行製作買賣契約書並持向地政機關登記，如何與
    行使偽造私文書及使公務員登載不實之構成要件相符之理由
    ，所為論斷，係合乎推理之邏輯規則，尚非原審主觀之推測
    ，揆之上開說明，自不能指為違法。上訴意旨無視於原判決
    此部分之論述，仍執上開三軍總醫院函文暨護理紀錄、證人
    邱天玉證詞、蘇祥遠住院時曾表示拒絕氣切、蘇祥遠曾自願
    擔任連帶保證人等節，可以證明蘇祥遠當時意識清楚，上訴
    人未偽造私文書等陳詞，重為爭辯，自與法律所規定得上訴
    第三審之理由不相適合。又原判決事實欄一㈠、㈡之犯罪時
    間、客體均不同，原判決因而認定上訴人就各該部分之犯意
    個別，行為互殊，而予以分論併罰，經核於法並無不合，為
    其採證認事職權之適法行使，上訴意旨任指原判決分論併罰
    為違法云云，同非合法之第三審上訴理由。另依遺產及贈與
    稅法第5條第6款前段規定，二親等以內親屬間財產之買賣以
    贈與論。蘇祥遠與上訴人為父子關係，又不能提出已支付價
    款之確實證明，則上訴人持其2 人名義之房地買賣契約辦理
    過戶，縱因而依法繳納贈與稅，亦不能動搖原判決認定上訴
    人行使偽造私文書之事實，上訴意旨以其繳納贈與稅，即非
    行使偽造私文書，而指摘原判決違法云云，亦非適法之第三
    審上訴理由。
  ㈡量刑輕重係屬事實審法院得依職權自由裁量之事項，倘未逾
    越法律所規定之範圍，又未違背罪刑相當原則，即不得任意
    指摘為違法。原判決審酌上訴人否認事實欄一㈠部分之犯行
    、坦承事實欄一㈡部分之犯行，房地價值以延壽街房地部分
    較信義路房地部分為高，尚未與被害人達成和解及犯後之態
    度，並參酌其犯罪之動機、目的、手段、家庭生活、工作情
    況、智識程度等一切情狀，分別量處相當之刑，並定其應執
    行刑。已以行為人之責任為基礎，並斟酌刑法第57條各款所
    列情形而為量刑，既未逾法定刑度，又未濫用自由裁量之權
    限，即不得任指為違法。上訴意旨指摘原審量刑不當，亦非
    適法之第三審上訴理由。
  ㈢第三審為法律審，應以第二審所確認之事實為判決基礎，故
    於第二審判決後不得主張新事實或提出新證據，而資為第三
    審上訴之理由。上訴人於原審未曾提出探視蘇祥遠之錄影光
    碟，亦未聲請調查該錄影光碟，其於提起第三審上訴後，始
    於本院提出並主張，核係在第三審主張新事實並請求調查新
    證據，依上說明，自非合法之第三審上訴理由。
五、其餘之上訴意旨，徒就原審採證認事之職權行使，及原判決
    已明白論斷之事項，暨與原判決本旨無關之問題，仍持己見
    漫為指摘，並為單純事實之爭執，難認已符合首揭法定之第
    三審上訴要件。綜上，本件上訴違背法律上之程式，均應予
    駁回。又上訴人行使偽造私文書重罪部分之上訴既不合法，
    本院應從程序上予以駁回，而無從為實體上判決，其想像競
    合犯不得上訴第三審之使公務員登載不實罪部分（第一、二
    審均為有罪之認定），即無從適用審判不可分原則，併為實
    體上審判，亦應從程序上予以駁回。另參與人並未提起上訴
    ，且本件係以程序上不合法駁回上訴，則上訴人之上訴效力
    依法自不及於參與人，併予敘明。
據上論結，應依刑事訴訟法第395條前段，判決如主文。
中    華    民    國   111    年    3     月    10    日
                  刑事第三庭審判長法  官  徐  昌  錦  
                                  法  官  林  恆  吉  
                                  法  官  江  翠  萍  
                                  法  官  侯  廷  昌  
                                  法  官  周  政  達  
本件正本證明與原本無異
                                  書記官
中    華    民    國   111    年    3     月    17    日